臺灣新北地方法院民事裁定
111年度消債職聲免字第26號
聲  請  人
即  債務人  游岱樺（原名吳蕙茹、吳玠蓉、吳岱樺）

代  理  人  郭宜甄律師
相  對  人
即  債權人  國泰世華商業銀行股份有限公司

法定代理人  郭明鑑
代  理  人  黃怡玲
相  對  人  
即  債權人  聯邦商業銀行股份有限公司

法定代理人  林鴻聯
代  理  人  陳彧  
相  對  人  
即  債權人  元大商業銀行股份有限公司


法定代理人  翁健  
代  理  人  黃勝豐
相  對  人  
即  債權人  玉山商業銀行股份有限公司

法定代理人  黃男洲
代  理  人  林書瑜

            朱逸君
相  對  人
即  債權人  中國信託商業銀行股份有限公司


法定代理人  利明献


相  對  人  
即  債權人  摩根聯邦資產管理股份有限公司

法定代理人  李文明  住同上                              代  理  人  陳彧    住臺北市○○區○○路000號0樓
上列聲請人與相對人間依消費者債務清理條例聲請免責事件，本
院裁定如下：
    主  文
債務人甲○○應予免責。
    理  由
一、按法院為終止或終結清算程序之裁定確定後，除別有規定外
    ，應以裁定免除債務人之債務，消費者債務清理條例（下稱
    消債條例）第132 條定有明文。參其立法目的，乃在使經濟
    上陷於困境之消費者，於藉債務清理程序調整與債權人之權
    利義務關係後，得謀求其經濟生活之重建，並促進整體社會
    經濟健全發展之步調，從而基於前開最終保障債務人生存權
    之精神，於終止或終結清算程序之裁定確定後，除例外合乎
    消債條例第133 條、134 條等應不予免責之情節外，即應以
    裁定免除其債務。
二、本院前於民國111 年2 月15日以新北院賢民毅111 年度消債
    職聲免字第26號函，通知相對人即全體債權人就本院應否裁
    定免責乙節表示意見，並通知相對人於111 年6 月1 日到庭
    陳述，惟相對人均未到庭陳述意見，僅以書狀陳述如下：
　㈠國泰世華商業銀行表示：
　　債務人稱其因待產無工作收入，然查債務人為73年生，正值
    壯年，理應具有相當償債之能力，而其既已負債，卻不尋求
    高於法定基本工資之固定工作以償還自身債務，已有違公平
    正義；另債務人是否有隱匿收入之虞？請審酌調查。按消債
    條例之立法目的，係為使不幸陷入經濟困境之人得以清理債
    務、重建生活，並在清理過程中能保有符合人性尊嚴之最低
    生活，亦為給予債務人更生之機會，欲使誠實勤奮之債務人
    於盡其所能清償一定成數後，可獲得重新開始之機會，並非
    謂債務人可消極懈怠、不思進取致收入減少。無論正職或兼
    職，均為債務人通常可期待之收入來源，於客觀上並無不能
    工作之情況下均應勤勉工作，力求償還債務額極大值，詎債
    務人處於低薪狀態，假藉消債條例兔脫償債義務，實無法令
    債權人接受。綜上所述，債務人是否有消債條例第133 條、
    第134 條各款之不免責事由，請依法調查裁定，以符法制等
    語。
　㈡中國信託商業銀行表示：　
　　請查察債務人有無構成消債條例第133 條應不免責之情事；
    再依110 年度消債清字第253 號裁定所載，如債務人每月可
    處分所得扣除每月自己及應受其扶養者所需生活費用後，已
    入不敷出，就超支部分債務人如何負擔？是否另有收入未有
    列入財產及收入狀況說明書？或有隱匿之事實？實有疑義？
    綜上，即有故意於財產及收入狀況說明書為不實記載等情事
    ，符合消債條例第134 條第2 款、第8 款不免責之事由，另
    請查察債務人是否有消債條例第134 條各款不免責之事由。
    本法第1 條之規定，係為保障債權人公平受償，謀求消費者
    經濟活活之更生及社會經濟之健全發展，非為債務人避免清
    償債務之義務而設立。按債務人目前年約38歲，應具還款能
    力之情況，當竭力清償債務，以防條例被濫用，阻礙社會經
    濟健全及影響債權人公平受償機會。請裁定不予免責，俾維
    護各債權人權益等語。
　㈢聯邦商業銀行表示：　
　　請依職權調查相對人是否有消債條例第133 條、第134 條之
    不免責事由，若無，請依法辦理等語。
　㈣摩根聯邦資產管理公司表示：
　　請依職權調查相對人是否有消債條例第133 條、第134 條之
    不免責事由，若無，請依法辦理等語。
　㈤元大商業銀行表示：　
　　請依職權調取債務人財產所得資料，如債務人有符合消債條
    例第133 條、第134 條所定情事，應為不免責之裁定。依消
    債條例宗旨係欲使誠實勤奮之債務人積極清償債務，更應積
    極與債權銀行協商，盡力清償，非逕圖消債條例規避債務，
    嚴重損及債權人債權受償之權利，請駁回債務人免責之聲請
    等語。
　㈥玉山商業銀行表示：　
　　不同意債務人免責，並請依職權調查債務人是否有符合消債
    條例第133 條、第134 條規定之情事，若無，請依職權裁定
    。
三、經查：
　㈠債務人前依消債條例具狀向本院聲請清算，經本院以110 年
    度消債清字第253 號裁定自110 年12月30日上午10時起開始
    清算程序，並同時終止清算程序在案，經職權調取上開卷宗
    核閱屬實，依法本院自應斟酌債務人有無消債條例第133 條
    、第134 條所定不免責事由，合先敘明。
　㈡債務人有無消債條例第133 條所定應不予免責之事由：
　⒈按法院裁定開始清算程序後，債務人有薪資、執行業務所得
    或其他固定收入，扣除自己及依法應受其扶養者所必要生活
    費用之數額後仍有餘額，而普通債權人之分配總額低於債務
    人聲請清算前2 年間，可處分所得扣除自己及依法應受其扶
    養者所必要生活費用之數額者，法院應為不免責之裁定。但
    債務人證明經普通債權人全體同意者，不在此限。消債條例
    第133 條定有明文。是以，於債務清算程序終結之後，若債
    務人有固定收入，而以該收入扣除債務人本身及依法應受其
    扶養者之生活必要費用後仍有餘額，且在清算前2 年間，債
    務人可處分所得扣除本身及應受其扶養人生活必要費用後總
    額，高於本次普通債權人之分配總額者，例外有不予免責之
    適用，應予不免責裁定，附此敘明。
　⒉經查，本件債務人原於呷尚寶早餐店擔任臨時工，時薪每小
    時150 元，每日工作6 小時，每月工作約24天，每月薪資約
    22,000元，惟近2 個月因疫情影響，早餐店負責人將店面頂
    讓給他人致無工作收入，生活支出全賴母親及男友協助支應
    等情，業據債務人於清算聲請程序中具體釋明，並提出勞工
    保險被保險人投保資料表、收入切結書、新北市社會福利資
    格證明為佐，堪信其無工作收入，每月生活開銷及2 名未成
    年子女之扶養費等全賴家人、男友支應，業提出戶籍謄本為
    相當之釋明。準此，本院裁定開始清算程序後，既查無債務
    人有薪資、執行業務所得或其他固定收入，扣除自己及依法
    應受其扶養者所必要生活費用之數額後仍有餘額之情形，則
    消債條例第133 條所定「普通債權人之分配總額是否低於債
    務人聲請清算前2 年間，可處分所得扣除自己及依法應受其
    扶養者所必要生活費用之數額」之要件，自無庸再予審酌，
    本件自無消債條例第133 條所定之不免責事由。
　㈢債務人是否具備消債條例第134 條不免責之事由：
　　依首開條文及說明所示，消債條例關於清算程序係以免責主
    義為原則，不免責為例外，倘債權人主張債務人有消債條例
    第134 條其餘各款所定不免責之情事，自應由債權人就債務
    人有合於上開各款要件之事實，舉證以實其說。查，本件債
    務人於聲請債務清理程序時，既已出具財產及收入狀況說明
    書、民事陳報狀等，說明其整體收支狀況，且經本院審核並
    無不實而裁定開始清算程序在案，復查無債務人於聲請清算
    前2 年至今有出入國境旅遊之紀錄，債權人雖請求依職權調
    查有無消債條例第134 條所定各款不免責事由等語，然債權
    人既未具體說明或提出相當事證以供稽核，自難遽認債務人
    有消債條例第134 條所定不應免責之情節存在，本件債務人
    不具消債條例第134 條所定不免責事由，堪可認定。
　㈣綜上，本件債務人經本院裁定開始清算程序，復為終結清算
    程序確定在案，既查無消債條例第133 條及第134 條各款所
    定不免責之事由，依法即應予免責。
四、依消債條例第132 條規定，裁定如主文。
中    華    民    國    111   年     6    月     17   日
                  民事第六庭　法　官  宋家瑋
上為正本係照原本作成。
如不服本裁定，應於裁定送達後10日內，以書狀向本院提出抗告
，並繳納抗告費新臺幣1,000元。
中    華    民    國    111   年     6    月     17   日
                              書記官  張韶安